【裁判字號】    98,訴,1000
【裁判日期】    990113
【裁判案由】    損害賠償
【裁判全文】
臺灣臺中地方法院民事判決              98年度訴字第1000號
原      告  敬業保全股份有限公司
法定代理人  丙○○
訴訟代理人  己○○
被      告  甲○○
            丁○○
            乙○
            庚○○
兼上一人
訴訟代理人  戊○○
上列當事人間損害賠償事件，本院於民國98年12月23日言詞辯論
終結，判決如下：
    主  文
被告甲○○、乙○應連帶給付原告新臺幣拾肆萬零肆佰壹拾貳
元，及自被告甲○○自民國九十八年六月十六日起，被告乙○自
民國九十八年五月四日起，均至清償日止按週年利率百分之五計
算之利息。
被告丁○○、戊○○於原告就被告甲○○之財產強制執行無效果
時，應連帶給付原告新臺幣拾肆萬零肆佰壹拾貳元，及丁○○
自民國九十八年五月五日起、戊○○自民國九十八年五月四日起
，均至清償日止，按年息百分之五計算之利息。
原告其餘之訴駁回。
訴訟費用由被告甲○○、乙○、丁○○、戊○○連帶負擔十分之
六，餘由原告負擔。
本判決第一項得假執行。
    事  實
甲、程序方面：
    被告庚○○、戊○○經合法通知，均未於最後言詞辯論期日
    到場，核無民事訴訟法第386條各款所列情形，爰依原告之
    聲請，由其一造辯論而為判決。
乙、實體方面：
一、原告起訴主張略以：
（一）被告甲○○自民國（下同）95年6月22日起任職於原告公
      司擔任社區區域經理職務，負責原告公司各社區之行政事
      務及收取管理費等事宜，其自95年11月間至96年10月間利
      用職務之便，將其向遠見天下社區及興大生活家社區所收
      取之管理費共新臺幣（下同）387,682元，挪作己用而侵
      佔入己，原告公司念其初犯，且因其立有切結書保證不再
      犯，並以每月薪資20,000元攤還原告公司，故給予其自新
      之機會。然其不思悔改，逕自97年4月28日起棄職潛逃，
      經原告公司提出告訴，並經檢察官提起公訴，業經鈞院判
      處罪行確定在案。惟被告甲○○於犯罪後仍拒不返還上開
      不法侵佔款，經原告公司向其連帶保證人即被告丁○○、
      戊○○、庚○○、乙○請求連帶賠償被告甲○○之侵佔款
      387,682元及每月薪資10倍之賠償金300,000元，共計
      687,682元，惟其等均拒不履行。為此，依民法侵權行為
      損害賠償及同法第756 條之1之規定提起本件訴訟。並聲
      明求為判決：被告應連帶給付原告597, 682元及自起訴狀
      繕本送達之翌日起至清償日止，按法定利率年息5%計算之
      利息。
（二）對被告答辯之補充陳述：
    1.被告丁○○、戊○○分別係被告甲○○之配偶、朋友，於
      95年7月30日共同為被告甲○○在原告公司任職期間擔任
      連帶保證人；被告庚○○及戊○○係與被告甲○○為朋友
      關係，於97年2月4日共同為被告甲○○擔任連帶保證人。
      而原告公司之規定係需至公司對保或至保證人家裡對保，
      本件對保過程原告公司並未參與，但被告乙○係擔任原告
      公司之人事經理，主要負責原告公司之人事督考及勤務調
      度工作，有關保證切結書之連帶保證人之對保作業係由其
      負責處理。被告丁○○稱被告甲○○之保證切結書非其親
      自蓋章及簽名，其全然不知該保證切結書之內容為何云云
      ，惟被告乙○時任原告公司人事經理，其就被告丁○○之
      對保作業之工作回報，係親自至被告丁○○家中核對，並
      請其當場簽名蓋章無誤，一切均依公司規定辦理，故其於
      保證切結書上之對保日期押職章。
    2.原告公司總經理己○○於97年5月6日以被告丁○○留存之
      家中電話通知出面協助處理本案，被告丁○○即表明願等
      被告甲○○回家再談。被告丁○○辯稱早與被告甲○○分
      居多年等語，卻又同享國軍醫療費之軍眷折扣優惠，且被
      告甲○○又可自由進出家門並輕易取得被告丁○○之身分
      證及私章，足證其所言不實，純屬推卸之詞。另被告丁○○以其次子正值青春叛逆期，不斷違反交通規定之超速罰
      單及身體之惡狀等，惟此係其家務事，實與本案無關。
    3.被告甲○○辯稱保證切結書係其代妻簽名，確已事先告知
      要求被告丁○○擔任其保證人，被告丁○○亦到庭坦承不
      諱，足證被告丁○○雖未親自於保證切結書簽名，但早已
      知道並默認擔任被告甲○○之連帶保證人一事，進而提供
      其個人身分證及印章，由被告甲○○代為簽訂之。
    4.被告甲○○雖稱其已償還11萬元，但其實僅償還90,000元
      ，故尚有297,682元之侵佔款項未還；參原證3之附表，可
      知原告公司已於97年4月10日扣除20,000元；被告甲○○
      稱97 年1月份多扣10,000元之疑義事，係因被告甲○○於
      97年2月5日向原告公司借支10,000元之故，並非無端多扣
      。又因被告甲○○後來失聯，原告公司才會罰違約金，故
      違約金部分應為適當。
    5.被告甲○○挪用公款被發現時，被告乙○因念及與被告甲○○之同事情誼，連袂向原告公司請求原諒並願為被告甲○○侵佔公款事共同擔負賠償全責，並於系爭切結書上簽
      名，故系爭切結書上連帶保證四字是被告乙○親自簽寫。
      又被告乙○稱其離職時遭原告公司扣薪15,000元以賠償本
      件被告甲○○之事件等語，惟此係因被告甲○○因違反酒
      駕需繳納罰金向原告公司借支25,000元，嗣分別於97年3
      月10 日、同年4月10日還款5,000元，尚餘15,000元未還
      ，因被告乙○為被告甲○○之連帶保證人，故由被告乙○
      負擔清償，而與本件無關。
    6.被告乙○稱被告甲○○於任職原告公司有加入公司誠實責
      任保險，按保險條款約定可由該保險理賠負責賠償原告公
      司等語，惟因時間久遠，原告公司查無被告甲○○曾加入
      誠實責任保險之記錄，故無從查究，被告應舉證證明被告
      乙○、甲○○均曾加入誠實險。又自95年起因保全業為高
      出險率行業，各家產險公司已不再承保「保全業誠實責任
      險業務」，故有關原告公司人事保證規定事項已於95年起
      改以增加連帶保證人數之方式代之。
二、被告答辯略以：
（一）被告丁○○部分：
    1.被告甲○○發生本件侵佔事件時，原告公司雖有打電話給
      被告，但被告對於本件連帶保證的內容完全不了解。而簽
      立該保證切結書時，原告公司並未與被告對保，亦不認識
      被告乙○，被告對於保證切結書之簽署及內容並不知情，
      其上之連帶保證人簽章，亦非被告親自簽名落款。被告甲○○於庭審時已坦承保證切結書為其所簽名蓋章，而被告
      丁○○並非文盲，更非肢障無法握筆書寫文字，為何需被
      告甲○○代為簽訂？雖被告甲○○口頭上有向被告提起保
      證人一事，但因擔任保證人需負責任，故被告並未同意擔
      任，而被告甲○○亦未拿保證切結書予被告簽署。被告知
      並不代表同意擔當連帶保證之責，原告公司以默認形容此
      事件之成立，實是牽強。被告丁○○與被告甲○○已分居
      多年，夫妻關係疏離冷淡，被告丁○○之身分證件係被告
      甲○○趁被告丁○○睡覺之際取得，而印章係被告甲○○
      所私刻。
    2.被告目前經濟狀況並不寬裕，尚有二子需扶養，身體健康
      狀況不佳，無法承受過多工作壓力、過長之工作時間，工
      資所得不多，實無能力承擔原告公司所提之損失賠償。且
      原告公司主張之連帶保證損害賠償之責，本就不該是被告
      丁○○所應承擔。
    3.被告乙○已於庭審時坦承未與被告丁○○謀面對保，當時
      被告丁○○仍在上班；被告丁○○享有國軍醫療費之軍眷
      折扣優惠與被告甲○○回不回家無關，折扣優惠是被告丁○○之長子初入伍當兵所得，怎能用同享二字指責被告丁○○言詞不實？再者，原告公司總經理己○○來電，被告
      丁○○以被告甲○○回家再跟他講，然被告甲○○並未回
      家，而被告甲○○可自由進出家門係因其有權探視子女。
      並聲明：求為判決駁回原告之訴。
（二）被告乙○部分：
    1.被告並沒有簽署該保證切結書，被告所簽署的是97年2月5
      日之切結書，內容只是保證被告甲○○下次不再犯，並會
      督促被告甲○○把工作做好，並非保證金錢連帶債務，且
      因當時被告是人事經理，故而在其上簽名。
    2.被告戊○○簽署之保證切結書是由其自行到原告公司來與
      被告辦理對保。而被告庚○○之保證切結書，是由被告戊○○同日於原告公司代表其與被告對保。被告丁○○之保
      證切結書是被告至潭子全國電子店面前與被告甲○○辦理
      對保，因當時被告甲○○表示其妻即被告丁○○在上班，
      故由被告甲○○持被告丁○○之身分證及印章蓋於保證切
      結書上，被告並未見到被告丁○○本人。
    3.被告於原告公司任職時，每年均有繳交3,000元之誠實保
      證險，被告甲○○亦有投保，誠實險中並約定，被保證人
      如有不誠實行為時，經法院判決後，原告公司可向保險公
      司辦理出險，當誠實險理賠不足時才可向保證人求償，而
      被告甲○○既已經法院判決，原告公司應可向保險公司聲
      請理賠，但原告公司卻未聲請出險而一直向被告等人追討
      等語。
    4.原告公司於被告乙○離職時即97年10月有扣薪15,000元，
      即是用來賠償本件被告甲○○之事件，並請求酌減違約金
      。
    5.關於原告公司提出之98年11月6日函附資料，為原告公司
      內部製作文書，是否與真實相符，尚有疑義。自被告任職
      時起至離職之時，每年都有扣3,000元的誠實險，但是該
      資料內均未載明。97年10月份記載代償被告甲○○15,000
      元，惟此代償內容為何？97年7月及同年8月、96年11月及
      同年12月，上面有17,000元，並非借支，而是被告乙○於
      任職期間因疏失致有一位同事未領到喪葬補助，原告公司
      於被告乙○之薪資中扣薪以補助之。由以上幾點可知，該
      薪資單並不確實。又關於15,000元的部份，若是用來還被
      告甲○○的違約金，被告乙○並無意見，惟被告乙○不同
      意用來扣還被告甲○○之酒駕部分，因被告乙○並非被告
      甲○○全部的保證人，原告公司對於此部份先稱是扣酒駕
      部分，後又稱是扣違約金，足見原告公司主張並不實在。
      又原告公司在96年10月就有扣除被告甲○○挪用公款的
      22,270元，同年11月份也扣除了20,000元，起訴書上記載
      97年4月28日離職，但是被告4月份的薪水是5月份才發，
      起訴狀證3都沒有列進這些項目，另外原告公司扣被告乙○的15,000元也沒有列進去。並聲明：求為判決駁回原告
      之訴。
（三）被告甲○○部分：
    1.被告已經攤還110,000元，且被告書立系爭切結書是坦承
      犯錯，原告公司並同意被告每個月償還20,000元，而原告
      公司於97 年3月底以被告未盡職責之由將被告調職為管理
      員，被告因無法接受故而離職，因被告無工作，才無能力
      繼續償還債務。又被告於95年6月29日任職時，即向被告
      丁○○提起需要保證人一事，被告丁○○當時表示沒有問
      題。而保證切結書上被告丁○○的簽名與印章係被告代簽
      與代蓋。
    2.關於原告公司提出之還款明細部分，97年4月10日之還款
      金額應為30,000元，因當月份之薪水被告並沒有領。97年
      2月有扣除20,000元，被告甲○○領薪水的方法是原告公
      司開支票給被告，支票存款帳戶是原告公司的帳戶。
    3.被告甲○○進原告公司時，有繳3,000元的誠實險費用，
      由公司投保，但保哪一家公司並未告知亦未給予被告保單
      。另請求酌減違約金。
    4.關於原告公司提出之98年11月6日函附資料，為原告公司
      內部製作文書，是否與真實相符，尚有疑義。95年6月及
      同年7 月、96年6月及同年7月有誠實險扣款，但薪資單尚
      沒有記明。並聲明：求為判決駁回原告之訴。
（四）被告庚○○、戊○○未於最後言詞辯論期日到庭，惟據其
      先前陳述，答辯略以：本件原告公司請求的罰款為被告甲○○的月薪10倍，金額太高，不知標準為何？請求鈞院依
      法酌減。並聲明：求為判決駁回原告之訴。
三、法院之判斷：
（一）原告公司主張被告甲○○自95年6月22日起任職於原告公
      司擔任社區區域經理職務，負責原告公司各社區之行政事
      務及收取管理費等事宜，其自95年11月間至96年10月間利
      用職務之便，將其向遠見天下社區及興大生活家社區所收
      取之管理費共387,682元，挪作己用而侵佔入己等事實，
      業據其提出與所述情節相符之管理費繳費三聯單、本院豐
      原簡易庭97年度豐簡字第738號刑事簡易判決、侵占明細
      表等為憑，被告等對被告甲○○上開侵占之金額，亦均不
      爭執（參98年8月26日言詞辯論筆錄，本院卷第174、175
      頁），則原告公司上揭主張，自堪信為真實。
（二）按因故意或過失，不法侵害他人之權利者，負損害賠償責
      任，民法第184條第1項前段定有明文。又原告公司與被告
      甲○○簽訂之工作切結書約定，被告甲○○若假職務之便
      侵占公款致原告公司權益遭受損害，被告甲○○應賠償十
      倍薪資之懲罰性違約金，此亦有原告公司提出之工作切結
      書附卷可憑（參本院卷第32頁）。而查被告甲○○於任職
      原告公司期間挪用原告公司所有之款項共387,682元，已
      如前述，則原告公司依侵權行為損害賠償及兩造簽訂之工
      作切結書契約之法律關係，訴請被告甲○○賠償侵占之金
      錢及違約金，即有理由，應予准許。
（三）按違約金，除當事人另有訂定外，視為因不履行而生損害
      之賠償總額。其約定如債務人不於適當時期或不依適當方
      法履行債務時，即須支付違約金者，債權人除得請求履行
      債務外，違約金視為因不於適當時期或不依適當方法履行
      債務所生損害之賠償總額，民法第250條第2項著有規定。
      而違約金如屬懲罰性質者，債務人不履行債務時，債權人
      除得請求債務人給付此違約金外，尚得請求履行或不履行
      之損害賠償。另按約定之違約金額過高者，法院得減至相
      當之數額，民法第252條亦有明文；但當事人約定之違約
      金是否過高，須依一般客觀事實，社會經濟狀況，當事人
      所受損害情形及債務人如能依約履行時，債權人可享受之
      一切利益為衡量標準，而債務人已為一部履行者，亦得比
      照債權人所受利益減少其數額，倘違約金係屬損害賠償總
      額預定之性質者，尤應衡酌債權人實際上所受之積極損害
      及消極損害，以決定其約定之違約金是否過高。查兩造於
      工作切結書約定，被告甲○○若假職務之便侵占公款致原
      告權益遭受損害，被告甲○○應賠償十倍薪資之懲罰性違
      約金，而被告甲○○每月薪資為30,000元，則原告公司依
      前開約定，請求被告甲○○賠償懲罰性違約金300,000元
      ，尚非無據。惟嗣後原告公司曾與被告甲○○達成和解同
      意減為僅須支付100,000元（參本院卷第37頁附被告甲○○切結書，該切結書為甲○○書立交付與原告公司，內載
      明僅罰款100,000元等文字，本件原告公司並未否認，且
      據該書證提起本件訴訟，據此堪認兩造於事後已同意就違
      約金減為100,000元；至切結書末約定之未依約清償，則
      同意賠償欠款十倍之罰金，堪認係就和解內容附有條件，
      而被告甲○○並未依約履行，原告公司據以請求賠償
      300,00 0元，亦非無據），則斟酌原告公司所受之損害、
      被告已部分清償與社會經濟等狀況，因認本件應以原告公
      司與被告甲○○曾達成協議之懲罰性違約金100,000元為
      適當，其逾此部分之請求，則不應准許。
（四）原告公司主張被告丁○○、庚○○、戊○○等人擔任被告
      甲○○於任職於原告公司期間之職務保證人，及被告乙○
      曾於97年2月5日簽立切結書等事實，業據其提出保證切結
      書2份、切結書為憑，其中被告庚○○、戊○○，乙○並
      不爭執，自堪信為真實。至被告丁○○雖否認有擔任保證
      人之情事，然經訊之被告甲○○陳稱，當初公司要求保證
      人時，有詢問被告丁○○，她說沒問題等語（參98年6月
      15日言詞辯論筆錄，本院卷126、127頁），另原告公司亦
      稱在被告甲○○發生侵占事件時曾電詢被告丁○○告知連
      帶保證事宜，並請其協助處理，而被告丁○○亦未否認等
      語（參98 年5月27日言詞辯論筆錄，本院卷第75頁背面）
      ；查本件被告丁○○並不否認被告甲○○曾向其詢問擔任
      保證人乙事，亦不否認原告公司曾去電告知甲○○涉侵占
      事宜及其為連帶保證人等情（參同上二筆錄），而觀之被
      告丁○○簽訂系爭保證切結書之時，其與被告甲○○為夫
      妻之關係，且被告甲○○亦取得丁○○之身分證影本附於
      保證切結書之後、另亦經加蓋丁○○之印章於系爭保證切
      結書之上，且經當時任原告公司人資部主任之被告乙○對
      保核章等節，本院認被告甲○○應係在取得被告丁○○之
      同意後，始代理丁○○簽立系爭保證切結書；從而，本件
      堪認被告丁○○確有同意擔任被告甲○○職務保證人之意
      思無訛，其空言否認，自不足採。
（五）查本件被告甲○○發生侵占公司款項之事實係發生於95年
      11月間至96年10月間，此已據原告公司陳明在卷，而被告
      庚○○同意擔任被告甲○○之保證人之時間則為97年2月4
      日（參本院卷第35頁附保證切結書），是本件被告甲○○
      違背職務行為發生時點，被告庚○○既非其職務保證人，
      則原告公司主張被告庚○○應依系爭保證切結書約定負損
      害賠償之責任，要屬無據，自不應准許。
（六）按稱人事保證者，謂當事人約定，一方於他方之受僱人將
      來因職務上之行為而應對他方為損害賠償時，由其代負賠
      償責任之契約，民法第756條之1第1項定有明文。依上開
      原告公司提出之員工保證書內容記載：「‧‧‧如在職期
      間，因違反前開各項約定或假藉職務之便侵佔公款、陰謀
      破壞、私通他人轉嫁或經營與公司相關一切業務之行為，
      致使客戶或公司權益蒙受損失本人願負連帶民事賠償責任
      及被保人並以十倍之每月工作酬勞為賠償貴公司」，是原
      告公司與被告丁○○、戊○○間所成立之保證切結書，核
      其性質應屬人事保證契約至明，而被告丁○○、戊○○均
      為被告甲○○之人事保證人無訛。
（七）按人事保證制度乃在承擔企業經營中受僱人提供勞務之風
      險，此與一般保證通常在擔保債務人對於債權人之清償風
      險顯有不同，尤其保證人於訂立人事保證契約時，實難窺
      知受僱人為債權人服勞務期間，有無為不法行為之可能。
      因之，於企業可經由他項方法填補損失時，即不應向人事
      保證人主張權利，故民法第756條之2第1項明定：「人事
      保證之保證人，以僱用人不能依他項方法受賠償者為限，
      負其責任」，即揭明斯旨，此參諸該條之立法理由：「人
      事保證為無償之單務契約，對保證人至為不利，故如僱用
      人能依他項方法獲得賠償者，諸如僱用人已就受僱人之不
      誠實行為參加保證保險（保險法第3章第4節之1第95條之1
      至第95條之3參照），或已由受僱人或第三人提供不動產
      就受僱人職務上行為所致損害為僱用人設定最高限額抵押
      權等是，自宜要求僱用人先依各該方法求償，其有不能受
      償，或不足受償，始令保證人令其責任，俾減輕保證人之
      責任」，尤臻明瞭。依此規定，人事保證契約實具有「強
      烈補充性」之性質，且與民法第745條：「保證人於債權
      人未就主債務人之財產強制執行而無效果前，對於債權人
      得拒絕清償」，即所謂「先訴抗辯權」之規定相較可知，
      債權人未就主債務人之財產強制執行而無效果前，保證人
      仍負有清償責任，僅得為拒絕清償之抗辯，此與前者所稱
      「以僱用人不能依他項方法受賠償者為限，負其責任」之
      情形迥不相牟，故在解釋上應認民法第756條之2第1項規
      定所稱「僱用人不能依他項方法受賠償者」，並不包含執
      行主債務人之財產無著始能請求，而僅指僱用人不能依其
      他方法如保險、執行擔保物等求償，即可對保證人主張保
      證責任甚明。經查，本件原告公司並未有就受僱人之不誠
      實行為參加保證保險（詳後(十三)所述），或由被告甲○○或
      第三人提供不動產就受僱人職務上行為所致損害為僱用人
      設定最高限額抵押權之情形，且原告公司業已向被告甲○○求償未果等情，亦為被告所不爭執，參以被告甲○○於
      原告公司提起本件訴訟審理中均未曾再為任何清償，足見
      原告公司對被告甲○○請求清償顯有困難，自堪認原告公
      司確不能依他項方法受賠償，是其主張被告丁○○、戊○○應負人事保證責任，即屬有據。
（八）原告公司主張系爭保證切結書載明保證人即被告丁○○、
      戊○○願拋棄先訴抗辯權，故被告丁○○、戊○○應負連
      帶保證責任云云，雖有保證切結書在卷足憑，然按民法第
      756 條之9規定：人事保證，除本節規定者外，準用關於
      保證之規定，其就人事保證契約準用一般保證契約之規定
      ，固設有明文，惟所謂準用，係指在性質相同之範圍內，
      當然的予以適用而言，故尚應探究一般保證之規定與人事
      保證契約之性質是否相符，方得定其準用範圍。就本件情
      形而言，系爭保證切結書上雖載有「保證人願拋棄先訴抗
      辯權」等語，而依民法第746條第1款規定，一般保證契約
      之保證人得拋棄民法第745條之先訴抗辯權，即民法第739
      條之1規定所稱「除法律另有規定」之情形，但因本件被
      告丁○○、戊○○係屬人事保證契約之保證人，基於民法
      第756條之2第1項規定具有「強烈補充性」之立法旨趣，
      乃要求僱用人先依其他方法求償，其有不能受償，或受償
      不足，始得令保證人負其責任；即謂人事保證人之責任係
      屬補充性，其給付義務須僱用人符合上開規定始發生，則
      舉輕明重，應認僱用人求償順序更應先對受僱人主張，再
      對保證人為之，以保障保證人拒絕清償之抗辯權，準此以
      觀，足見在人事保證契約，應不容當事人以約定方式令保
      證人拋棄民法第745條之先訴抗辯權，否則當事人如仍得
      以約定排除先訴抗辯權，則人事保證契約之保證人一方面
      因約定拋棄先訴抗辯權，而喪失保證契約之補充性，他方
      面依民法第756條之2第1項規定，其保證契約卻仍具強烈
      補充性之性質，兩者間顯有扞格之處。又在新法施行後，
      學說上雖就人事保證契約之性質有「受僱人將來損害賠償
      債務之保證」（從屬性）與「附停止條件之獨立損害賠償
      責任契約」（獨立性）之不同看法，然我國民法第756條
      之2第1項規定，既已明文賦予人事保證契約強烈補充性之
      特性，即應本諸此一立法趣旨而為解釋，尚不因對於人事
      保證契約性質所採不同見解而異其解釋。準此，人事保證
      契約之情形應無準用民法第746條第1款規定之餘地，如當
      事人以約定拋棄先訴抗辯權，應認該約定因已違反人事保
      證契約之性質而無效。是系爭保證書約定拋棄民法第745
      條之先訴抗辯權部分，應屬無效，乃原告公司據以系爭保
      證切結書上載明「保證人願拋棄先訴抗辯權」之約定為由
      ，主張被告丁○○、戊○○就系爭債務應與被告甲○○負
      連帶保證責任，自非可取。
（九）按民法第272條規定，連帶債務之成立，須當事人有明示
      或法律有規定者為限。普通保證，保證人於債權人未就主
      債務人之財產強制執行而無效果前，對於債權人得拒絕清
      償，即學說上所謂檢索抗辯權，其性質為一種延期之抗辯
      。題示情形，債權人對主債務人及普通保證人請求連帶給
      付借款，於法固屬無據。惟普通保證人之給付義務並未消
      滅，且在債權人訴之聲明範圍內，則普通保證人主張檢索
      抗辯者，法院固應為附條件之判決，若保證人未到場主張
      檢索抗辯權時，為符合保證債務之補充特性，法院仍應為
      附條件之判決，將原告其餘之訴駁回。基此，本件原告公
      司請求被告丁○○、戊○○就被告甲○○之保證責任，應
      與被告甲○○連帶給付義務，固非有據，然被告丁○○、
      戊○○依法僅得主張先訴抗辯權，其依人事保證契約所應
      負之給付義務並非消滅，故本院自應為附條件之判決。又
      被告丁○○、戊○○雖未主張先訴抗辯權，然揆諸前開說
      明，保證人所享有之先訴抗辯權，並不因其有無在訴訟上
      提出主張而受影響，如此解釋方與保證契約之補充特性相
      符。從而，原告公司請求被告丁○○、戊○○應就系爭債
      務與被告甲○○負連帶清償責任部分，本院仍應為如主文
      第二項所示附條件之判決，併駁回其主張被告丁○○、戊○○應與被告甲○○負連帶給付義務之請求，附此說明。
（十）按數人保證同一債務者，除契約另有訂定外，應連帶負保
      證責任，民法第748條定有明文。本件被告丁○○、戊○○與被告甲○○間雖非負連帶給付責任，已如前述，惟被
      告丁○○、戊○○均為保證人而保證同一債務，依上開規
      定，其二人間應負連帶保證責任（惟與另一被告甲○○則
      非連帶責任，已如前述）至明。
（十一）原告公司主張被告乙○應依97年2月5日甲○○簽立之切
        結書上所載乙○連帶保證之約定連帶賠償原告公司損失
        部分，業據其提出該切結書為憑（參本院卷第37頁），
        被告乙○雖辯以上詞，然觀之該切結書內容，已明確載
        有甲○○願於每月薪資扣抵攤還清償欠款等文字，而非
        被告乙○所稱之僅保證被告甲○○下次不再犯，並會督
        促被告甲○○把工作做好等；且被告乙○於離職前即曾
        遭原告公司扣薪15,000元以償還被告甲○○上開違約金
        （參後(十二)所述），亦未見其對原告公司有所異議，又被
        告乙○於離職前為原告公司所屬人資部主任，其自非全
        然不知原告公司內部人事規則，其既於該切結書簽名，
        並書有連帶保證等文句，自應就此一債務負連帶保證之
        責。又被告乙○係在被告甲○○發生損害原告公司利益
        後，始同意任被告甲○○之連帶保證人，是其應負之責
        任應屬一般之連帶保證責任，原告公司認應依民法第
        756條之1人事保證規定負連帶賠償責任，容有誤會，併
        此敘明。
（十二）原告公司主張被告甲○○上開侵占之金額經被告甲○○
        以薪資為清償其中90,000元後，仍餘297,682元之事實
        ，固據原告公司提出侵占明細及還款明細為憑（參本院
        卷第31 頁），而被告甲○○則主張其共清償110,000元
        ，另被告乙○稱曾遭原告公司扣薪15,000元以償還被告
        甲○○上開債務等語；然查：
      1.依原告公司提出之被告甲○○各月份薪資明細觀之（參
        本院卷第198-208頁），被告甲○○經原告公司扣取償
        還挪用款項係自96年10月份起（參本院卷第206-208頁
        ），其扣款金額分別為22,270元、20,000元、20,000元
        、20,000 元、10,000元、20,000元，核與原告公司之
        前提出還款明細（參本院卷第31頁）其扣款時間係自96
        年12月10日起至97年4月10日止，分別為20,000元、
        20,000元、10,000 元、20,000元、20,000元不同，就
        此被告甲○○主張其97年4月份薪資因原告公司扣款而
        未領取，原告公司亦不否認（參98年8月26日言詞辯論
        筆錄，本院卷第174頁），足見原告公司確有誤算之情
        形，是本件被告甲○○主張其已遭扣還之金額不止
        90,000元，應堪採信。本院綜合上開資料，認原告公司
        自被告甲○○為扣款應係自96年10月份起至97年4月份
        止，分別扣款金額為22,270元、20,000元、20,000元、
        20,000元、10,000元、20,000元、20,000元，合計為
        132,270元。
      2.依原告公司提出之被告乙○97年10月份薪資明細觀之（
        參本院卷第224頁），該月份曾還款代償被告甲○○
        15,000元，就此原告公司亦表示被告乙○確有代償此一
        違約金等語（參本院98年11月18日言詞辯論筆錄，本院
        卷第228頁背面），足見被告乙○主張其已代償15,000
        元，應屬真實。
      3.據上，本件被告甲○○侵占款項扣除被告甲○○、乙○
        已清償部分，應餘240,412元（計算式：000000-000000
        -00000=240412）。
（十三）被告甲○○、乙○二人辯稱，原告公司於其等任職期間
        曾對其等扣薪以支付員工誠實險保費，原告公司應可向
        保險公司辦理出險，當誠實險理賠不足時才可向保證人
        求償，而被告甲○○既已經法院判決，原告公司應可向
        保險公司聲請理賠，但原告公司卻未聲請出險而一直向
        被告等人追討等語。然為原告公司所否認，並辯稱本件
        事發之年度原告公司已無投保員工誠實險等語，並提出
        明臺產物保險股份有限公司93年度員工誠實保證保險單
        乙份為憑（參本院卷第178 頁）；經查，依本院函詢原
        告公司原投保之明臺產物保險股份有限公司結果，該公
        司覆以95年度原告公司並未投保誠實保證保險，其亦未
        曾理賠「甲○○」侵佔款項等語（參本院卷第187頁）
        ，再觀之原告公司提出之上開被告甲○○、乙○二人薪
        資明細（參本院卷198-226頁）、領取薪資支票（參本
        院卷第239-241頁），亦查無原告公司扣款以繳納上揭
        誠實險之資料，是被告二人此部分之抗辯，尚屬無據，
        原告公司之主張，應堪採信。
（十四）綜上，本件被告甲○○自95年11月間至96年10月間止，
        藉收取帳款職務之便而侵占原告公司款項387,682元，
        而被告甲○○、乙○已分別遭原告公司扣薪而為部分清
        償，損害賠償餘額應為240,412元，加計違約罰款
        100,000元，合計為340,412元，均已如前述；從而，原
        告公司本於侵權行為及人事保證、連帶保證之法律關係
        ，訴請被告甲○○、丁○○、戊○○、乙○應各給付如
        主文第1、2項所示，及自起訴狀繕本送達被告翌日即甲○○自98年6月16 日起（98年6月15日當庭送達，參本
        院卷第126頁）、丁○○自98年5月5日起（98年4月24日
        寄存送達，參卷附送達證書，下同）、戊○○自98年5
        月4日起（98年4月23日寄存送達）、乙○自98年5月4日
        起（98年4月23日寄存送達）均至清償日止，按週年利
        率百分之五計算之利息，洵屬有據，應予准許。其逾此
        範圍之請求，尚屬無據，應予駁回。
四、本件判決之基礎已臻明確，兩造其餘之攻擊防禦方法及舉證
    ，核與判決無影響，毋庸一一論列，併此敘明。
五、本件原告勝訴部分係所命給付金額未逾50萬元之判決，應依
    職權宣告假執。
據上論結，本件原告之訴為一部有理由，一部無理由，依民事訴
訟法第385條第1項前段、第79條、第85條第2項、第389條第1項
第5款，判決如主文。
中    華    民    國    99    年    1     月    13    日
                    民事第四庭      法  官  王鏗普
正本係照原本作成。
如對本判決上訴，須於判決送達後20日內向本院提出上訴狀。
中    華    民    國    99    年    1     月    13    日
                                    書記官

司法院資訊處製作；財團法人民間司法改革基金會備份。
